【裁判字號】    92,台上,1357
【裁判日期】    920320
【裁判案由】    貪污
【裁判全文】
最高法院刑事判決                              九十二年度台上字第一三五七號
    上  訴  人  乙○○
                        送達.
    選任辯護人  王柄輝律師
                吳瑞堯律師
    上  訴  人  甲○○
                        送達.
右上訴人等因貪污案件，不服台灣高等法院台中分院中華民國九十二年一月十六日第
二審更審判決（九十一年度重上更(三)字第一二九號，起訴案號：台灣南投地方法院檢
察署八十八年度偵字第三二○二號），提起上訴，本院判決如左：
    主  文
原判決撤銷，發回台灣高等法院台中分院。
    理  由
本件原判決認定上訴人乙○○為南投縣名間鄉（下稱名間鄉）鄉長，綜理鄉公所各項
業務，係依據法令從事公務之人員；上訴人甲○○則為乙○○之堂弟。民國八十六年
三月間，名間鄉公所辦理立體停車場工程發包。由台中市三聯發工程有限公司（下稱
三聯發公司，負責人為鐘先助）以新台幣（下同）二億七千萬元得標承作。乙○○於
八十七年三月一日就任名間鄉鄉長，上任後接手前述工程之各項監督及審核業務。乙
○○因於競選期間，花費選舉經費過鉅，竟欲利用職務上之機會，回收選舉期間所花
費之資金；且乙○○認三聯發公司得標之該項立體停車場工程費用龐大，有機可乘，
乃與甲○○基於共同犯意之聯絡，利用乙○○就前開工程工程款之核發，有監督及審
核之職權，欲向鐘先助索取賄款一千萬元。八十七年三月間即乙○○就任鄉長後不久
之某日，鐘先助為使該工程得以順利進行，於台中市○○○路「八起餐廳」宴請乙○
○及名間鄉鄉民代表吳成章、陳浩峰，及甲○○。席間乙○○表示：可與乃父鄭木桂
談談；甲○○亦私下向鐘先助表示，可以與鄭木桂談談，均隱指協商交付賄款之事。
鐘先助因認與鄭木桂毫無關係，且認三聯發公司之工程進度良好，未予允諾。嗣後甲
○○曾二度前往台中市，對鐘先助表示須交付一千萬元賄款，才能順利進行工程，但
鐘先助仍未允應。迄至八十七年六月三十日，乙○○明知交通部八十七年第二期補助
款五千萬元已撥入名間鄉公所鄉庫內，足以支付三聯發公司請領第八期工程款四百二
十萬餘元，卻於承辦人即建設課之技士廖瑞珍呈請核付之公文上批示「俟上級補助款
撥下核付」後，遲遲不將公文退還廖瑞珍，使廖瑞珍無法通知三聯發公司開立發票請
款。八十七年七月二十四日，三聯發公司請領第九期之工程款，於八十七年八月初，
祕書陳豐裕已核稿，乙○○亦遲至同月十七日始行批示，用以延宕三聯發公司之請款
。鐘先助為免三聯發公司周轉發生困難，乃於八十七年八月十六日左右，委託與南投
縣縣議員林建營熟識之友人蔡伯勳，由蔡伯勳持以報紙所包紮之現金二百萬元，與不
知情之林建營，一同前往南投縣名間鄉竹圍巷四十五號鄉民代表陳南之住處，請不知
情之陳南將該報紙包紮之物品轉交與乙○○，陳南即以電話告知乙○○。於翌日乙○
○即親往陳南住處收受該二百萬元賄款（乙○○收受此二百萬元賄款之事，甲○○未
有共同期約或共同收受之犯意聯絡）。乙○○取得賄款二百萬元後，始於八十七年八
月十七日批示核發三聯發公司第九期工程款之公文，連同第八期工程款之公文，發交
廖瑞珍處理；三聯發公司至八十七年八月二十日始領得第八期與第九期之工程款。鐘
先助為避免工程款請款再遭延宕，乃於八十八年二月八日，自行前往南投縣名間鄉○
○路八十五號乙○○住處，與乙○○商量，乙○○主動降為五百萬元，但未為鐘先助
所接受。乙○○遂於八十八年四月三十日三聯發公司請領第十八期工程款時，仍以前
述手法再度擱置三聯發公司請款之公文，使三聯發公司無法順利領款。鐘先助迫不得
已，於八十八年五月二十二日再度前往乙○○住處請託。乙○○允諾將賄款降為四百
萬元，除先前已收受之二百萬元外，餘款二百萬元分二次給付，每次各付一百萬元。
乙○○並指示該二次賄款，由甲○○代為收受。乙○○即批示公文，使三聯發公司於
八十八年五月二十七日順利取得第十八期之工程款。八十八年六月三日鐘先助第十九
期工程估驗之「分批付款表」已送乙○○簽章，同年六月八日名間鄉公所主計主任陳
秀玲亦會章，依正常程序僅待乙○○簽章，三聯發公司即可順利領取該筆工程款。但
乙○○因認鐘先助未履行付款之承諾，乃遲不核章，致使三聯發公司無從領款。鐘先
助遂將上情告知法務部調查局台中市調查站（下稱台中市調查站）調查員後，先由台
中市調查站於八十八年六月十日向檢察官申請搜索票。再由鐘先助於八十八年六月十
一日十時許打電話告知乙○○，佯稱願依約給付賄款。乙○○請鐘先助與甲○○聯絡
交付賄款之事宜，並通知甲○○代為收取該款。鐘先助遂與甲○○聯絡，約定於八十
八年六月十四日早晨由鐘先助將一百萬元，送往南投縣南投市○○路三十九號甲○○
住處；迄鐘先助談妥交付賄款之時間後，三聯發公司始於八十八年六月十一日下午四
時許，順利取得第十九期工程款。八十八年六月十四日七時許，鐘先助配合台中市調
查站調查員前往上開甲○○住處，將一百萬元交付予甲○○後離去。甲○○收受一百
萬元賄款，藏於庭院之板模堆，為埋伏在外之調查員持搜索票入內查獲，當場起出賄
款一百萬元等情。因而將第一審關於乙○○、甲○○部分之判決撤銷，改判分別論處
上處人乙○○依據法令從事公務之人員，對於職務上之行為，收受賄賂，及上訴人甲
○○與依據法令從事公務之人員，共同對於職務上之行為，期約賄賂罪刑。固非無見
。
惟查，(一)、共同正犯，應對犯罪事實全部負責。依原判決認定之事實，上訴人乙○○
、甲○○基於共同犯意之聯絡，欲向鐘先助索取賄款一千萬元
，先於八十七年三月間在「八起餐廳」聚宴時，及事後甲○○另自行前往台中市尋找
鐘某，對鐘先助要求交付一千萬元賄款。但鐘先助初未應允，乙○○乃於鐘先助經營
之三聯發公司請領第八、九期工程款時，予以延宕核付。鐘先助遂認乙○○、甲○○
索賄非虛，乃委由蔡伯勳、林建營、陳南等人輾轉交付二百萬元予乙○○收受。嗣乙
○○主動將索賄金額降為五百萬元，仍未為鐘先助所接受。乙○○於八十八年五月間
又擱置三聯發公司第十八期工程款請款之公文，鐘先助迫不得已，再向乙○○請託。
乙○○允諾將賄款降為四百萬元，扣除已收受之兩百萬元，餘款分兩次每次各付一百
萬元，並指示由甲○○代為收受。旋於同年六月十四日鐘先助前往甲○○住處交付一
百萬元予甲○○後，經調查員查獲等情。倘屬無訛，則乙○○事後主動將賄款金額降
為五百萬元、四百萬元，本係基於與甲○○同一收受賄賂犯意之接續行為，應在乙○
○與甲○○原索賄一千萬元之犯行之範圍內，甲○○自應對此事實共同負責。乃原判
決卻認為尚乏證據證明甲○○對乙○○要求五百萬元賄款部分，亦有犯意聯絡，不能
認為與乙○○為共同正犯云云（見原判決第三十頁第十七至十九行）；另鐘先助所以
交付二百萬元賄款予乙○○，自係因乙○○與甲○○共同索賄一千萬元所致，應屬乙
○○與甲○○共同計劃之範圍內，亦為甲○○所認識並希望其發生之事實，甲○○對
此事實即應共同負責。而甲○○於要求鐘先助行賄之後，又無何中止犯罪之事實，原
判決竟謂甲○○對乙○○收受二百萬賄款之事實不知情，並未有共同期約或共同收受
之犯意聯絡，不應共同負責云云（見原判決第三十三頁第一至三行）。所為論斷，均
與論理法則有違。本院前次判決（九十一年度台上字第二九二四號）發回更審意旨（
第一點）對此已有指明，原審未深入審究，自屬可議。(二)、原判決（第三頁第九至十
二行）事實欄記載：「乙○○明知交通部八十七年第二期補助款五千萬元業於八十七
年六月下旬撥入名間鄉公所鄉庫內，足以支付三聯發公司請領第八期工程款四百二十
萬餘元，卻將承辦人呈請核示之公文，延至同年六月三十日始批示『俟上級補助款撥
下核付』」一節，如果屬實，乙○○既明知交通部補助款已撥入鄉庫，猶批示「俟上
級補助款撥下核付」一語，為不實之登載，並抑留不發工程款是否另觸犯刑法第一百
二十九條第二項抑留不發款項罪、及第二百十三條公務員不實登載公文書罪責，不無
研求之餘地。(三)、依卷內筆錄所示，本件係經案外人陳永松向台中市調查站舉發，調
查員乃於八十八年四月二十八日向鐘先助查證，並製作調查筆錄，鐘某即供出上訴人
等索賄及其交付二百萬元賄款等事實（見八十八年度他字第二九五號卷第三至七頁）
，則調查人員顯已進行調查無疑。但原判決卻論述：「當時鐘先助雖曾於八十八年四
月二十八日、四月三十日到調查站製作筆錄在卷，但尚乏證據堪認調查局人員已進行
本案之調查。」云云（見原判決第十四頁第五、六行），與卷證資料不符，自屬理由
矛盾。(四)、鐘先助既於八十八年四月二十八日向調查站供出內情，舉發上訴人等收賄
，是否鐘某此時即已無意續付賄款予乙○○？倘使如此，則鐘先助嗣後於八十八年五
月二十二日仍與乙○○「期約」續付二百萬元之賄款，是否虛與委蛇，本無「期約」
之真意？此攸關該部分事實是否成立期約賄賂罪責。原審對此未予釐清，致事實尚欠
明白，同屬違誤。上訴人等上訴意旨，均指摘原判決不當，非無理由，應認仍有撤銷
發回更審之原因。
據上論結，應依刑事訴訟法第三百九十七條、第四百零一條，判決如主文。
中      華      民      國    九十二    年      三      月     二十     日
                              最高法院刑事第六庭
                                  審判長法官  吳  雄  銘
                                        法官  池  啟  明
                                        法官  石  木  欽
                                        法官  郭  毓  洲
                                        法官  吳  三  龍
      右正本證明與原本無異
                                              書  記  官
中      華      民      國    九十二    年      三      月              日


司法院資訊處製作；財團法人民間司法改革基金會備份。
